臺灣桃園地方法院刑事判決　　　　　　　95年度訴字第2337號
公　訴　人　臺灣桃園地方法院檢察署檢察官
被　　　告　甲○○
選任辯護人　呂翊丞律師
上列被告等因殺人未遂案件，經檢察官提起公訴（95年度偵字第
9112號），本院判決如下：
    主  文
本件公訴不受理。
    理  由
一、公訴意旨略以：被告甲○○於民國95年3 月8 日15時50分許
    ，在桃園縣大園鄉林村35之36號旁土地公廟內，與友人丙○○、乙○○、戊○○、己○○共飲米酒，席間，被告因丙○○積欠借款未還並否認借款，雙方引發口角爭執，丙○○
    並辱罵被告之母親，被告遂心生不悅，基於殺人之犯意，先
    返回其位於大園鄉林村崁下43巷2 弄1 號住處，取出水果
    刀1 把，約莫10分鐘後，再攜帶該水果刀折返上開土地公廟
    ，並撲往丙○○身上，持該水果刀猛力刺向丙○○之腹部，
    乙○○、戊○○、己○○見狀欲奪下該水果刀，被告立即收
    起該水果刀並逃離現場，使丙○○受有腹部穿刺傷併腸穿孔
    之傷害。被告隨即於犯罪被發覺前，自行以電話報警，警員
    丁○○據報前往其上址住處，被告即主動將該水果刀交予警
    員丁○○，並向警員丁○○表示其為犯罪行為人，向警方自
    首，丙○○則經戊○○送醫救治，始挽回性命；因認被告涉
    犯刑法第271 條第2 項、第1 項之殺人未遂罪嫌等語。
二、按殺人未遂罪之成立，以有戕害他人生命之故意，著手於刺
    殺之實行而未發生死亡之結果為要件；亦即，殺人、重傷、
    傷害三罪之區別，在行為人下手加害時之犯意，究係使人喪
    失生命？或使人受重傷？或僅傷害人之身體健康？以為斷。
    而確定行為人有無殺人犯意時，亦應綜合行為人下手輕重、
    次數、其行為動機、原因、被害人受傷部位是否致命、傷痕
    多寡、嚴重程度如何等事實，為符合論理法則與經驗法則之
    論斷（最高法院47年台上字第1364號判例、69年度台上字第
    2270號、89年度台上字第1051號、94年度台上字第6857、54
    36號等判決意旨參照）。
三、被告雖於警詢中一度自承其於上開時、地持水果刀殺害丙○○，然嗣後於偵訊及本院審理中均否認有何殺人未遂之犯行
    ，並辯稱：當日伊是不小心跌倒刺傷丙○○，手上的刀是為
    切水果給孫女吃，是在土地公廟1 個櫃子裡拿的，並非刻意
    返家取刀再回到現場殺丙○○等語；辯護人亦以被告並無殺
    人故意之詞置辯。經查：
  (一)證人即被害人丙○○、在場友人己○○、乙○○及戊○○業
    已就其等於當日下午與被告在土地公廟喝酒之事於本院審理
    中證述甚詳；又證人丙○○稱：被告當時先對伊說之前欠的
    2 千元還沒還，要伊還錢，伊沒有欠所以拒絕，後來伊與乙○○談工作時，「突然間被告跌倒往我身上撲過來」，伊把
    被告推到旁邊後就發現肚子流血很痛且有個洞，推開被告時
    發現被告手上有刀；證人己○○稱：當天伊有聽到被告與丙○○講話比較大聲，伊去提茶水回來發現丙○○受傷，沒有
    聽到被告向丙○○道歉；證人乙○○另證稱：當天有聽到被
    告跟丙○○在講錢的事情，後來被告跌倒，倒在丙○○腹部
    到大腿這一帶的位置，丙○○就把被告扶起來，丙○○又說
    為何肚子痛痛的，於是就生氣、罵髒話，並拿起杯子丟往空
    地，伊卻因此被丟到；證人戊○○則稱：當天被告與己○○
    先到，後來伊與乙○○才到，丙○○最後到，後來被告對丙○○說「你幾年前還欠我2 千元」，丙○○就說「你看到鬼
    ，哪有這件事」，之後大家就繼續喝酒講事情，當時丙○○
    與被告所坐的位置中間還隔著己○○，被告的小孫女說要吃
    桌上的蘋果，被告就起身拿蘋果，但還沒有拿到就不知為何
    跌倒，接著丙○○扶起被告後就說自己肚子有個傷口，並說
    被告怎麼刺了他一刀，說完這句話後，被告站在旁邊沒有任
    何反應，後來伊就載丙○○去就醫等語（以上分見本院卷第
    105 至115 頁、第138 至149 頁審理筆錄）；其等所述眾人
    之位置並有偵卷所附之土地公廟現場照片作為佐證。
  (二)互核上開證人所述大致相符且與其等警、偵訊所述一致之證
    詞可知，被告取得該水果刀後，即有倒向丙○○腹部處之舉
    動，雖其等均無見到被告跌倒之確實原因，然在此之前，被
    告即在現場與丙○○爭執丙○○先前有無欠款之事，後來又
    有橫越過己○○而跌倒在丙○○腹部附近之情形，當丙○○
    扶起被告，發現自己肚子上有傷口時，被告竟無任何反應逕
    自站在旁邊，則觀諸其2 人先因金錢之事發生爭執，後被告
    又無端以不自然的行進方向持刀跌坐在丙○○身上，當丙○○發現受傷後被告竟未立刻道歉或詢問傷勢表示關心等客觀
    事實發生先後之因果歷程，再佐以此不小心跌倒之有利事實
    ，被告竟未於警詢中告知員警丁○○，反而形容自己「殺了
    人」、持刀「殺害」丙○○，此業據證人丁○○於本院審理
    中證述甚詳，亦有被告之警詢筆錄、員警工作紀錄表等件在
    卷可稽，則當已足認被告確係有意持刀刺向丙○○腹部，並
    非其所述不小心跌倒云云。
  (三)雖丙○○所受上開腹部穿刺傷併腸穿孔之傷害，有其敏盛綜
    合醫院診斷證明書及該院96年2 月14日函所附之病歷資料存
    卷為憑，且該院函覆本院稱：患者腹部穿刺傷約2 公分長，
    深及腹腔，因此緊急接受剖腹檢查手術，發現小腸穿孔及腸
    繫膜撕裂傷併腹內出血，若未及時處置，有出血性休克及敗
    血症之危險（見本院卷第51頁）。惟審酌上開證人所述事發
    當天之經過，被告與丙○○間之債務爭執，其金額僅2 千元
    ，在別無其他嚴重爭執或宿怨之情況下，尚難認被告即會因
    此萌生殺人之犯意；又被告當時係刻意走向丙○○並持刀跌
    坐在其身上，丙○○尚且先扶起被告後，方察覺自己腹部有
    傷，則依當時情形，若被告確有致其於死地之意，其刺向丙○○腹部之力道，當不可能只是讓丙○○先感到痛，之後才
    發現傷口，且被告大可於丙○○將之扶起之際，乘隙再度持
    刀刺往丙○○以遂行其殺人目的，惟被告捨此不為，僅站立
    在旁而無任何表示，雖可因此推斷被告絕非不小心跌倒，但
    觀諸被告下手之方式、次數、可能之力道，尚無從遽論其有
    何殺人之故意；況檢察官雖於起訴書犯罪事實欄載有被告與
    丙○○爭執後心生不悅，因此基於殺人故意，返家取刀，刺
    殺丙○○後又逃離現場等節，然證人丙○○、乙○○及戊○○均於審理中證稱被告並未離開土地公廟甚明且互核一致，
    與被告審理中所述該水果刀本來就放置在土地公廟裡，並未
    返家取刀等節相符，而與被告警詢中所述返家拿刀之詞不同
    ，堪認被告於警詢中所述當非全係實情，更無從因此論斷被
    告有何檢察官所述基於殺人犯意返家取刀或刺完丙○○後即
    持刀逃離現場之舉。
  (四)又雖就「被告於現場究竟有無持水果刀削水果（蘋果）並分
    給在場人吃？」一事，上開各該證人所述與被告所述差異甚
    大，然此或係因案發時間距離審理時已有1 年半左右，而當
    時其等又在喝酒或談事情或離座取茶水，因此未全程注意現
    場情況，故所述難免產生歧異，甚而不能排除證人附和被告
    供詞，因而證述不可盡信之可能；惟此部分關鍵在於：被告
    並非如其所述因為削好水果後要分給在場人吃所以不小心跌
    倒，此業經上開證人分別證述明確且互核一致，並與經驗常
    情相符，但尚難因為被告此部分所辯不足採，即反推被告必
    有殺人犯意，故有關削水果一節實與論斷被告有無殺人故意
    並無直接明顯關連，此一細節之出入實無礙於被告主觀犯意
    之認定，所謂被告殺人犯意之存在，積極證據顯有不足。
  (五)按認定犯罪事實之證據，係指足以認定被告確有犯罪行為之
    積極證據而言，該項證據自須適合於被告犯罪事實之認定，
    始得採為斷罪資料，如未能發現相當證據，或證據不足以證
    明，自不能以推測或擬制之方法，以為裁判之基礎；而被告
    否認犯罪事實所持之辯解，縱屬不能成立，仍非有積極證據
    足以證明其犯罪，不能遽為有罪之認定；其以情況證據（即
    間接證據）斷罪時，尤須基於該證據在直接關係上所可證明
    之他項情況事實，本乎推理作用足以確證被告有罪，方為合
    法，不得徒憑主觀上之推想，將一般經驗上有利被告之其他
    合理情況逕予排除；且無論直接或間接證據，其為訴訟上之
    證明，須於通常一般之人均不致有所懷疑，而得確信其為真
    實之程度者，始得據為有罪之認定，倘其證明尚未達到此一
    程度，而有合理之懷疑存在，致法院無從為有罪之確信，自
    應為無罪之判決；（最高法院40年台上字第86號、30年上字
    第1831號、32年上字第67號及76年台上字第4986號判例意旨
    參照）。本件被告雖曾於警詢中自白「殺害」丙○○，後於
    審理中辯稱不小心跌倒云云又顯非實情，且上開醫院診斷意
    見又稱丙○○傷勢若未及時處置確有休克等危險，惟衡諸被
    告下手輕重、次數、決意加害之動機、原因等客觀情狀，被
    告究竟有無殺人犯意，尚難達到毫無合理可疑之證明程度，
    基於上述「罪證有疑，利歸被告」之證據法則，當認被告僅
    係基於傷害故意，持刀以跌坐在丙○○腹部之姿勢刺傷丙○○，檢察官於起訴書關於殺人未遂之事實及所犯法條之記載
    ，容有誤會，應予更正為被告涉犯刑法第277 條第1 項之普
    通傷害罪。
四、按告訴乃論之罪，告訴人於第一審辯論終結前，得撤回其告
    訴；又告訴經撤回者，法院應諭知不受理之判決，刑事訴訟
    法第238 條第1 項、第303 條第3 款定有明文。又按被告涉
    犯之傷害罪，依刑法第287 條前段規定，須告訴乃論；惟查
    ，被告業已與告訴人即被害人丙○○達成和解，並履行和解
    條件完畢，而由告訴人於偵查中具狀撤回告訴，此有撤銷告
    訴申請書及和解書各1 件在卷可稽（見偵卷第24、25頁），
    依照前開法條之規定，本件自應逕行諭知不受理之判決。
據上論斷，應依刑事訴訟法第303 條第3 款，判決如主文。
本案經檢察官柯怡如到庭執行職務。
中　　華　　民　　國　　96　　年　　8 　　月　　9 　　日
                  刑事第五庭    審判長法　官  潘政宏
                  　                  法  官  楊晴翔
                                      法  官  吳勇毅
上正本證明與原本無異。
如不服本判決，應於送達後10日內，向本院提出上訴狀。
                                      書記官  陳奕珽
中　　華　　民　　國　　96　　年　　8 　　月　　9 　　日
